---
title: "Analisis Sakila: Pengaruh Rating Usia & Aktor Bintang Terhadap Kesuksesan Film"
author: "Nama: Pancar Aura Zaki Ardika | NIM: M0724071 | Kelas: A"
date: "`r Sys.Date()`"
output: 
  html_document:
    theme: flatly
    highlight: tango
    toc: true
    toc_depth: 3
    toc_float: true
---

<style>
/* Base Light Mode Styles */
body {
  font-family: 'Segoe UI', Tahoma, Geneva, Verdana, sans-serif;
  background-color: #ffffff;
  color: #333333;
  transition: background-color 0.4s ease, color 0.4s ease;
}
p, li {
  text-align: justify;
}
h1, h2, h3, h4 {
  color: #2c3e50;
  font-weight: 600;
  transition: color 0.4s ease;
}
.insight-box {
  background-color: #f8f9fa;
  border-left: 6px solid #e74c3c;
  padding: 20px;
  margin: 25px 0;
  border-radius: 8px;
  box-shadow: 0 4px 6px rgba(0,0,0,0.05);
  transition: background-color 0.4s ease, box-shadow 0.4s ease;
}
.highlight-text {
  color: #e74c3c;
  font-weight: bold;
}

/* Dark Mode Toggle Button */
.theme-switch-wrapper {
  display: flex;
  align-items: center;
  justify-content: flex-end;
  margin-top: -40px;
  margin-bottom: 20px;
}
.btn-toggle {
  background-color: #2c3e50;
  color: white;
  border: none;
  padding: 8px 16px;
  border-radius: 20px;
  cursor: pointer;
  font-weight: bold;
  font-size: 14px;
  box-shadow: 0 4px 6px rgba(0,0,0,0.1);
  transition: background-color 0.3s ease, transform 0.2s ease;
}
.btn-toggle:hover {
  background-color: #34495e;
  transform: translateY(-2px);
}

/* Dark Mode Styles applied when body has .dark-mode class */
body.dark-mode {
  background-color: #121212;
  color: #e0e0e0;
}
body.dark-mode h1, 
body.dark-mode h2, 
body.dark-mode h3, 
body.dark-mode h4 {
  color: #ffffff;
}
body.dark-mode .insight-box {
  background-color: #1e1e1e;
  border-left: 6px solid #ff6b6b;
  box-shadow: 0 4px 6px rgba(255,255,255,0.05);
}
body.dark-mode .highlight-text {
  color: #ff6b6b;
}

/* Fix DataTable text color in dark mode */
body.dark-mode table.dataTable tbody tr {
  background-color: #1e1e1e;
  color: #e0e0e0;
}
body.dark-mode table.dataTable thead th {
  background-color: #2c2c2c;
  color: #ffffff;
}
</style>

<!-- Toggle Script -->
<div class="theme-switch-wrapper">
  <button class="btn-toggle" id="theme-toggle" onclick="toggleTheme()">🌙 Mode Gelap</button>
</div>

<script>
function toggleTheme() {
  const body = document.body;
  const btn = document.getElementById("theme-toggle");
  body.classList.toggle("dark-mode");
  
  if(body.classList.contains("dark-mode")) {
    btn.innerHTML = "☀️ Mode Terang";
  } else {
    btn.innerHTML = "🌙 Mode Gelap";
  }
}
</script>


## 1. Deskripsi Insight (Data)

Dalam analisis ini, kita menggunakan **Database Sakila** (Sistem Rental DVD) untuk menggali *insight* bisnis yang mendalam mengenai kesuksesan film. Pertanyaan utama yang ingin dijawab adalah:
**"Apakah Rating Usia penonton dan kehadiran Aktor Bintang (aktor yang paling sering bermain film) memiliki pengaruh yang signifikan terhadap total pendapatan dan kesuksesan sewa film?"**

Kita memecah analisis menjadi dua fokus utama:
1. **Dampak Rating Usia**: Melihat distribusi pendapatan dan popularitas penyewaan berdasarkan kategori rating MPAA (G, PG, PG-13, R, NC-17).
2. **Dampak "Star Power"**: Menguji hipotesis apakah aktor yang membintangi lebih banyak film secara otomatis akan mendatangkan pendapatan (*revenue*) yang lebih besar bagi toko rental.

### Persamaan Matematis (LaTeX)

Untuk mengukur kekuatan hubungan (korelasi linier) antara *jumlah film yang dibintangi seorang aktor* ($x$) dengan *total pendapatan yang dihasilkannya* ($y$), kita menggunakan rumus **Korelasi Pearson ($r_{xy}$)**:

$$ r_{xy} = \frac{\sum_{i=1}^{n} (x_i - \bar{x})(y_i - \bar{y})}{\sqrt{\sum_{i=1}^{n} (x_i - \bar{x})^2 \sum_{i=1}^{n} (y_i - \bar{y})^2}} $$

Keterangan:

- $n$: Jumlah sampel observasi (aktor)
- $x_i$: Jumlah judul film unik yang diperankan aktor ke-$i$
- $y_i$: Total pendapatan yang dihasilkan dari penyewaan film aktor ke-$i$
- $\bar{x}, \bar{y}$: Nilai rata-rata dari variabel independen ($x$) dan dependen ($y$)

---

## 2. Persiapan Data dan Koneksi Database

*(Pastikan package `RMySQL`, `DBI`, `dplyr`, `ggplot2`, `plotly`, dan `DT` sudah terinstall sebelum melakukan knit).*

```{r setup, include=FALSE}
knitr::opts_chunk$set(echo = TRUE, warning = FALSE, message = FALSE)
library(DBI)
library(RMySQL)
library(dplyr)
library(ggplot2)
library(plotly)
library(DT)

# Kustomisasi tema dasar ggplot dengan latar belakang transparan (mendukung Light/Dark mode)
theme_transparent <- theme_minimal() +
  theme(
    plot.background = element_rect(fill = "transparent", color = NA),
    panel.background = element_rect(fill = "transparent", color = NA),
    legend.background = element_rect(fill = "transparent", color = NA),
    text = element_text(color = "#7f8c8d"),
    axis.text = element_text(color = "#7f8c8d"),
    axis.title = element_text(color = "#7f8c8d", face = "bold"),
    plot.title = element_text(color = "#95a5a6", face = "bold")
  )
```

```{r connection}
# Melakukan koneksi ke database Sakila di MySQL lokal
conn <- dbConnect(MySQL(), 
                  dbname = "sakila", 
                  host = "localhost", 
                  port = 3306,
                  user = "root", 
                  password = "Pancar.230205")
```

---

## 3. Analisis Pertama: Dampak Rating Usia (MPAA)

Analisis ini melihat bagaimana segmentasi usia penonton (berdasarkan rating film) memengaruhi pendapatan total.

```{r fetch_data_rating}
query_rating <- "
SELECT 
    f.rating,
    COUNT(r.rental_id) AS total_rentals,
    SUM(p.amount) AS total_revenue
FROM film f
JOIN inventory i ON f.film_id = i.film_id
JOIN rental r ON i.inventory_id = r.inventory_id
JOIN payment p ON r.rental_id = p.rental_id
GROUP BY f.rating
ORDER BY total_revenue DESC;
"
df_rating <- dbGetQuery(conn, query_rating)
```

### Visualisasi: Total Pendapatan Berdasarkan Rating Usia

*Arahkan kursor (*hover*) pada diagram batang di bawah untuk melihat rincian datanya.*

```{r viz1_interactive, fig.width=9, fig.height=5}
p1 <- ggplot(df_rating, aes(x = reorder(rating, total_revenue), 
                            y = total_revenue, 
                            fill = rating,
                            text = paste("Rating:", rating, 
                                         "<br>Total Disewa:", total_rentals, "kali",
                                         "<br>Pendapatan: $", format(total_revenue, big.mark=",")))) +
  geom_bar(stat = "identity", color = "transparent", alpha = 0.85) +
  coord_flip() +
  scale_fill_brewer(palette = "Set2") +
  labs(title = "Pendapatan Penyewaan DVD per Rating Usia",
       x = "Rating Usia (MPAA)", 
       y = "Total Pendapatan ($)") +
  theme_transparent +
  theme(legend.position = "none")

# Layout transparent untuk Plotly agar menyatu dengan Dark/Light Mode
ggplotly(p1, tooltip = "text") %>% 
  layout(paper_bgcolor = 'rgba(0,0,0,0)', plot_bgcolor = 'rgba(0,0,0,0)')
```

### 💡 Interpretasi Analisis Rating Usia

<div class="insight-box">
Berdasarkan analisis visual di atas, kita memperoleh kesimpulan penting:

1. <span class="highlight-text">Dominasi Pasar Dewasa & Remaja (PG-13):</span> Kategori **PG-13** merupakan penyumbang pendapatan terbesar (mencapai lebih dari $15.000), disusul oleh rating **NC-17** di peringkat kedua. Hal ini mengindikasikan bahwa audiens dominan di toko ini bukan anak-anak (rating G), melainkan audiens dewasa.
2. <span class="highlight-text">Rekomendasi Bisnis:</span> Toko sebaiknya mengalokasikan anggaran *restock* inventory lebih banyak pada judul-judul film dengan rating PG-13 dan NC-17 karena tingginya *turnover rate* (perputaran uang) dari kategori ini.
</div>

---

## 4. Analisis Kedua: "Star Power" dan Pengaruh Aktor Bintang

Pada bagian ini, kita melihat apakah ada korelasi antara "Aktor yang Produktif" (banyak membintangi film) dengan "Pendapatan yang Dihasilkan". Kita mengambil 100 aktor teratas sebagai populasi sampel analisis.

```{r fetch_data_actor}
query_actor <- "
SELECT 
    a.actor_id,
    CONCAT(a.first_name, ' ', a.last_name) AS actor_name,
    COUNT(DISTINCT fa.film_id) AS film_count,
    COUNT(r.rental_id) AS total_rentals,
    SUM(p.amount) AS total_revenue
FROM actor a
JOIN film_actor fa ON a.actor_id = fa.actor_id
JOIN film f ON fa.film_id = f.film_id
JOIN inventory i ON f.film_id = i.film_id
JOIN rental r ON i.inventory_id = r.inventory_id
JOIN payment p ON r.rental_id = p.rental_id
GROUP BY a.actor_id, actor_name
ORDER BY total_revenue DESC
LIMIT 100;
"
df_actor <- dbGetQuery(conn, query_actor)
```

### Visualisasi: Korelasi Produktivitas Aktor vs Pendapatan

*Setiap titik ('bubble') mewakili satu aktor. Arahkan kursor Anda untuk melihat siapa aktor di balik angka kesuksesan tersebut.*

```{r viz2_interactive, fig.width=9, fig.height=6}
# Menghitung korelasi Pearson
cor_val <- cor(df_actor$film_count, df_actor$total_revenue)

p2 <- ggplot(df_actor, aes(x = film_count, y = total_revenue, 
                           size = total_rentals, color = total_revenue,
                           text = paste("Nama Aktor:", actor_name, 
                                        "<br>Jumlah Film:", film_count, "judul",
                                        "<br>Total Sewa:", total_rentals, "kali",
                                        "<br>Total Pendapatan: $", format(total_revenue, big.mark=",")))) +
  geom_point(alpha = 0.7) +
  geom_smooth(method = "lm", color = "#e74c3c", se = FALSE, linewidth = 1, linetype = "dashed", show.legend=FALSE) +
  scale_color_viridis_c(option = "magma", direction = -1) +
  labs(title = paste("Scatter Plot Produktivitas Aktor vs Pendapatan (r =", round(cor_val, 2), ")"),
       x = "Produktivitas (Jumlah Film yang Dibintangi)",
       y = "Total Pendapatan ($)",
       color = "Pendapatan",
       size = "Total Disewa") +
  theme_transparent

ggplotly(p2, tooltip = "text") %>% 
  layout(paper_bgcolor = 'rgba(0,0,0,0)', plot_bgcolor = 'rgba(0,0,0,0)')
```

### Tabel Rincian Data Top Aktor (Interaktif)

*Gunakan kolom pencarian ('Search') untuk mencari aktor favorit Anda, atau urutkan data berdasarkan kolom mana pun.*

```{r datatable}
datatable(df_actor, 
          options = list(pageLength = 5, autoWidth = TRUE), 
          colnames = c('ID', 'Nama Aktor', 'Jumlah Film', 'Total Disewa', 'Total Pendapatan ($)'),
          class = 'cell-border stripe hover') %>%
  formatCurrency('total_revenue')
```

### 💡 Interpretasi Analisis "Star Power"

<div class="insight-box">
Dari hasil analisis *Scatter Plot* dan Tabel, dapat dirangkum beberapa poin berikut:

1. <span class="highlight-text">Korelasi Positif yang Sangat Kuat:</span> Terdapat nilai Korelasi Pearson ($r$) sekitar **0.82**, yang menunjukkan hubungan positif dan sangat kuat antara frekuensi kemunculan aktor di layar (Jumlah Film) dengan perputaran uang sewa film mereka.
2. <span class="highlight-text">Aktor Penghasil Uang Terbesar:</span> Aktor bernama **Gina Degeneres** dan **Matthew Carrey** berada pada kuadran kanan-atas di grafik. Mereka bukan hanya tampil di lebih dari 40 film, tetapi juga sukses mencetak *revenue* terbesar bagi toko. Ini menegaskan bahwa figur mereka memiliki "Star Power" yang menarik pelanggan untuk terus menyewa.
3. <span class="highlight-text">Rekomendasi Bisnis:</span> Temuan ini sangat berharga untuk inisiatif *marketing*. Toko dapat membuat promosi khusus seperti pembuatan katalog **"Koleksi Terbaik Matthew Carrey"** atau menempatkan pajangan khusus (*front display*) untuk deretan Aktor Bintang. Upaya ini diprediksi akan secara langsung mendongkrak frekuensi transaksi penyewaan.
</div>
