---
title: "Analisis Distribusi Temporal Penyewaan DVD Berdasarkan Kategori Film: Studi Kasus Pengambilan Keputusan Strategis pada Database Sakila"
author: "Nama: Pancar Aura Zaki Ardika | NIM: M0724071 | Kelas: A"
date: "`r Sys.Date()`"
output: 
  html_document:
    theme: default
    highlight: pygments
    toc: true
    toc_depth: 3
    toc_float: true
---

```{=html}
<!-- Impor Font Modern Google -->
<link rel="preconnect" href="https://fonts.googleapis.com">
<link rel="preconnect" href="https://fonts.gstatic.com" crossorigin>
<link href="https://fonts.googleapis.com/css2?family=Outfit:wght@300;400;500;600;700&family=Plus+Jakarta+Sans:wght@300;400;500;600;700&display=swap" rel="stylesheet">

<!-- Kontrol Toggle Dark/Light Mode Minimalis -->
<div class="header-control">
  <button id="theme-toggle" class="theme-toggle-btn" onclick="toggleTheme()">
    <span id="theme-icon">🌙</span> Dark Mode
  </button>
</div>
```

```{css, echo=FALSE}
/* Sistem Desain CSS Kustom - Dashboard SIM Modern */
:root {
  --bg-body: #f8fafc;
  --bg-card: #ffffff;
  --text-main: #0f172a;
  --text-muted: #64748b;
  --border-color: #e2e8f0;
  --accent: #4f46e5;
  --accent-light: #e0e7ff;
  --accent-gradient: linear-gradient(135deg, #4f46e5 0%, #818cf8 100%);
  --table-stripe: #f8fafc;
  --kpi-shadow: 0 4px 6px -1px rgb(0 0 0 / 0.05), 0 2px 4px -2px rgb(0 0 0 / 0.05);
}

body.dark-mode {
  --bg-body: #0b0f19;
  --bg-card: #151f32;
  --text-main: #f8fafc;
  --text-muted: #94a3b8;
  --border-color: #1e293b;
  --accent: #818cf8;
  --accent-light: #1e1b4b;
  --accent-gradient: linear-gradient(135deg, #818cf8 0%, #a5b4fc 100%);
  --table-stripe: #1e293b;
  --kpi-shadow: 0 4px 6px -1px rgb(0 0 0 / 0.3), 0 2px 4px -2px rgb(0 0 0 / 0.3);
}

body {
  font-family: 'Plus Jakarta Sans', sans-serif !important;
  background-color: var(--bg-body) !important;
  color: var(--text-main) !important;
  transition: all 0.3s ease;
  padding-top: 20px;
}

h1, h2, h3, h4, h5 {
  font-family: 'Outfit', sans-serif !important;
  color: var(--text-main) !important;
  font-weight: 600;
}

h1.title {
  font-size: 2.2rem;
  line-height: 1.3;
  background: var(--accent-gradient);
  -webkit-background-clip: text;
  -webkit-text-fill-color: transparent;
  margin-bottom: 10px;
  font-weight: 700;
}

p, li {
  text-align: justify;
  line-height: 1.7;
  color: var(--text-muted);
}

/* Modifikasi Container Utama Dokumen */
.main-container {
  max-width: 1100px !important;
  padding: 0 20px;
}

/* Layout Section & Card */
.section.level2 {
  background-color: var(--bg-card);
  border: 1px solid var(--border-color);
  padding: 30px;
  margin-top: 30px;
  margin-bottom: 30px;
  border-radius: 16px;
  box-shadow: var(--kpi-shadow);
  transition: all 0.3s ease;
}

/* Tombol Pengubah Tema */
.header-control {
  position: fixed;
  top: 20px;
  right: 20px;
  z-index: 1050;
}

.theme-toggle-btn {
  background-color: var(--bg-card);
  border: 1px solid var(--border-color);
  color: var(--text-main);
  padding: 10px 18px;
  border-radius: 9999px;
  font-weight: 500;
  font-size: 0.875rem;
  cursor: pointer;
  box-shadow: var(--kpi-shadow);
  display: flex;
  align-items: center;
  gap: 8px;
  transition: all 0.2s ease;
}

.theme-toggle-btn:hover {
  transform: translateY(-2px);
  border-color: var(--accent);
}

/* Dashboard KPI Grid */
.kpi-container {
  display: grid;
  grid-template-columns: repeat(auto-fit, minmax(220px, 1fr));
  gap: 20px;
  margin-top: 25px;
  margin-bottom: 35px;
}

.kpi-card {
  background: var(--bg-card);
  border: 1px solid var(--border-color);
  border-radius: 16px;
  padding: 24px;
  box-shadow: var(--kpi-shadow);
  transition: transform 0.2s ease;
  position: relative;
  overflow: hidden;
}

.kpi-card::before {
  content: "";
  position: absolute;
  top: 0;
  left: 0;
  width: 4px;
  height: 100%;
  background: var(--accent-gradient);
}

.kpi-card:hover {
  transform: translateY(-4px);
}

.kpi-label {
  font-size: 0.75rem;
  text-transform: uppercase;
  letter-spacing: 0.05em;
  color: var(--text-muted);
  font-weight: 700;
  margin-bottom: 8px;
}

.kpi-val {
  font-size: 1.5rem;
  font-weight: 700;
  color: var(--text-main);
  font-family: 'Outfit', sans-serif;
}

/* Kustomisasi Tabset */
.nav-tabs {
  border-bottom: 2px solid var(--border-color) !important;
  margin-bottom: 20px;
  gap: 8px;
}

.nav-tabs > li > a {
  border: none !important;
  color: var(--text-muted) !important;
  font-weight: 600;
  padding: 10px 20px;
  border-radius: 8px 8px 0 0;
  transition: all 0.2s ease;
}

.nav-tabs > li.active > a, .nav-tabs > li.active > a:hover, .nav-tabs > li.active > a:focus {
  background-color: transparent !important;
  color: var(--accent) !important;
  border-bottom: 3px solid var(--accent) !important;
}

/* Kustomisasi Tabel Variabel LaTeX & Umum */
table:not(.dataTable) {
  width: 100% !important;
  margin: 20px 0 !important;
  border-collapse: collapse !important;
}

table:not(.dataTable) th {
  background-color: var(--table-stripe) !important;
  color: var(--text-main) !important;
  font-weight: 600 !important;
  padding: 12px !important;
  border-bottom: 2px solid var(--border-color) !important;
}

table:not(.dataTable) td {
  padding: 12px !important;
  border-bottom: 1px solid var(--border-color) !important;
  color: var(--text-muted) !important;
  vertical-align: middle !important;
}

/* Modifikasi TOC (Table of Contents) */
.tocify {
  background-color: var(--bg-card) !important;
  border: 1px solid var(--border-color) !important;
  border-radius: 12px !important;
  box-shadow: var(--kpi-shadow) !important;
  padding: 10px !important;
}

.tocify-item a {
  color: var(--text-muted) !important;
  font-size: 0.85rem !important;
  font-weight: 500 !important;
}

.tocify-item.active {
  background: var(--accent-gradient) !important;
  border-radius: 6px;
}

.tocify-item.active a {
  color: #ffffff !important;
}

/* Kotak Kutipan / Interpretasi */
blockquote {
  background-color: var(--table-stripe) !important;
  border-left: 4px solid var(--accent) !important;
  color: var(--text-muted) !important;
  padding: 15px 20px !important;
  border-radius: 0 12px 12px 0;
  margin: 20px 0 !important;
}

/* Kustomisasi DataTables */
.dataTables_wrapper {
  color: var(--text-main) !important;
}

table.dataTable {
  border-collapse: collapse !important;
  border-color: var(--border-color) !important;
}

table.dataTable thead th {
  background-color: var(--table-stripe) !important;
  color: var(--text-main) !important;
  border-bottom: 1px solid var(--border-color) !important;
}

table.dataTable tbody tr {
  background-color: transparent !important;
  color: var(--text-muted) !important;
}

table.dataTable tbody tr:hover {
  background-color: var(--table-stripe) !important;
}
```

```{=html}
<!-- Script Pendukung Light/Dark Mode Switcher -->
<script>
function toggleTheme() {
  const body = document.body;
  const btn = document.getElementById('theme-toggle');
  const icon = document.getElementById('theme-icon');
  
  if (body.classList.contains('dark-mode')) {
    body.classList.remove('dark-mode');
    btn.innerHTML = '<span id="theme-icon">🌙</span> Dark Mode';
    localStorage.setItem('sim-theme', 'light');
  } else {
    body.classList.add('dark-mode');
    btn.innerHTML = '<span id="theme-icon">☀️</span> Light Mode';
    localStorage.setItem('sim-theme', 'dark');
  }
}

// Inisialisasi tema saat halaman pertama kali dimuat
document.addEventListener('DOMContentLoaded', (event) => {
  const savedTheme = localStorage.getItem('sim-theme');
  if (savedTheme === 'dark') {
    document.body.classList.add('dark-mode');
    const btn = document.getElementById('theme-toggle');
    if (btn) btn.innerHTML = '<span id="theme-icon">☀️</span> Light Mode';
  }
});
</script>
```

```{r setup, message=FALSE, warning=FALSE, echo=FALSE}
knitr::opts_chunk$set(echo = TRUE, warning = FALSE, message = FALSE)
library(DBI)
library(RMySQL)
library(dplyr)
library(ggplot2)
library(plotly)
library(DT)
library(tidyr)

# Koneksi ke database Sakila di MySQL lokal
conn <- dbConnect(MySQL(), 
                  dbname = "sakila", 
                  host = "localhost", 
                  port = 3306,
                  user = "root", 
                  password = "Pancar.230205")

# Kustomisasi tema dasar ggplot dengan latar belakang transparan
theme_transparent <- theme_minimal() +
  theme(
    plot.background = element_rect(fill = "transparent", color = NA),
    panel.background = element_rect(fill = "transparent", color = NA),
    legend.background = element_rect(fill = "transparent", color = NA),
    text = element_text(color = "#8b9298"),
    axis.text = element_text(color = "#8b9298"),
    axis.title = element_text(color = "#8b9298"),
    plot.title = element_text(color = "#8b9298", face = "bold"),
    panel.grid.major = element_line(color = "rgba(150,150,150,0.15)"),
    panel.grid.minor = element_blank()
  )
```

```{r fetch_data_internal, echo=FALSE}
# Mengambil data untuk kalkulasi KPI dinamis dan tabel
query_genre_time <- "
SELECT 
    c.name AS genre,
    DAYNAME(r.rental_date) AS day_of_week,
    WEEKDAY(r.rental_date) AS day_index,
    HOUR(r.rental_date) AS hour_of_day,
    COUNT(r.rental_id) AS total_rentals,
    SUM(p.amount) AS total_revenue
FROM rental r
JOIN inventory i ON r.inventory_id = i.inventory_id
JOIN film_category fc ON i.film_id = fc.film_id
JOIN category c ON fc.category_id = c.category_id
JOIN payment p ON r.rental_id = p.rental_id
GROUP BY c.name, day_of_week, day_index, hour_of_day
ORDER BY day_index, hour_of_day;
"

df_genre_time <- dbGetQuery(conn, query_genre_time)

# Mengatur urutan hari agar terurut rapi dari Senin hingga Minggu
day_levels <- c("Monday", "Tuesday", "Wednesday", "Thursday", "Friday", "Saturday", "Sunday")
df_genre_time$day_of_week <- factor(df_genre_time$day_of_week, levels = day_levels)

# Perhitungan KPI Dinamis
total_transaksi <- sum(df_genre_time$total_rentals)
total_pendapatan <- sum(df_genre_time$total_revenue)

df_genre_agg <- df_genre_time %>%
  group_by(genre) %>%
  summarise(tr = sum(total_rentals)) %>%
  arrange(desc(tr))

top_genre_name <- df_genre_agg$genre[1]
top_genre_count <- df_genre_agg$tr[1]
top_genres <- head(df_genre_agg$genre, 5)

df_day_agg <- df_genre_time %>%
  group_by(day_of_week) %>%
  summarise(tr = sum(total_rentals)) %>%
  arrange(desc(tr))

peak_day_name <- df_day_agg$day_of_week[1]
```

## 1. Pendahuluan

Perkembangan teknologi informasi dalam manajemen bisnis modern menuntut tersedianya keputusan strategis yang didasarkan pada analisis data (*data-driven decisions*). Dalam konteks industri retail dan hiburan, seperti penyewaan film (DVD), pemahaman terhadap perilaku konsumen merupakan kunci utama untuk mempertahankan profitabilitas, menekan biaya logistik, serta mengoptimalkan operasional toko.

Laporan analisis ini disusun untuk mengevaluasi interaksi silang antara karakteristik konten, yaitu **Kategori Film (Genre)**, dengan perilaku temporal pelanggan yang direpresentasikan oleh dimensi **Waktu Penyewaan** (hari dalam seminggu dan jam transaksi dalam sehari). Dengan mengekstraksi sampel data historis dari **Database Sakila**, analisis ini bertujuan menyajikan wawasan mendalam bagi pihak manajemen untuk merancang program promosi harian serta melakukan efisiensi jadwal kerja operasional cabang.

---

## 2. Ringkasan Eksekutif (KPI Dashboard)

Berikut adalah ringkasan indikator kinerja utama (KPI) operasional penyewaan DVD yang dihasilkan secara dinamis dari database Sakila:

```{=html}
<div class="kpi-container">
  <div class="kpi-card">
    <div class="kpi-label">Total Penyewaan</div>
    <div class="kpi-val">`r format(total_transaksi, big.mark=",")` kali</div>
  </div>
  <div class="kpi-card">
    <div class="kpi-label">Total Pendapatan</div>
    <div class="kpi-val">$`r format(round(total_pendapatan, 2), big.mark=",")`</div>
  </div>
  <div class="kpi-card">
    <div class="kpi-label">Genre Terpopuler</div>
    <div class="kpi-val">`r top_genre_name` (`r format(top_genre_count, big.mark=",")` sewa)</div>
  </div>
  <div class="kpi-card">
    <div class="kpi-label">Hari Terpadat</div>
    <div class="kpi-val">`r peak_day_name`</div>
  </div>
</div>
```

---

## 3. Latar Belakang dan Landasan Teoretis

Analisis temporal ini mengintegrasikan dimensi kategori film dan waktu transaksi untuk meneliti preferensi pelanggan secara mendalam. Hasil pengujian teoretis ini nantinya divalidasi secara statistik untuk melihat apakah pola perilaku harian pelanggan memang dipengaruhi oleh jenis genre film yang mereka sewa.

### Formulasi Uji Asosiasi Chi-Square ($\chi^2$)

Guna menguji validitas statistik hubungan antara variabel kategori film (genre) dan waktu transaksi (hari penyewaan), kami memformulasikan uji independensi Chi-Square ($\chi^2$) sebagai berikut:

$$ \chi^2 = \sum_{i=1}^{r} \sum_{j=1}^{c} \frac{(O_{ij} - E_{ij})^2}{E_{ij}} $$

Untuk mempermudah pemahaman formula di atas, variabel-variabel matematika tersebut didefinisikan secara sistematis pada tabel di bawah ini:

| Simbol | Definisi dan Deskripsi Variabel |
| :---: | :--- |
| **$r$** | Jumlah kategori film (genre) unik yang tercatat di dalam database. |
| **$c$** | Jumlah kolom hari penyewaan dalam seminggu (konstan bernilai 7 hari). |
| **$O_{ij}$** | Frekuensi penyewaan aktual teramati (*observed frequency*) untuk kategori film ke-$i$ pada hari ke-$j$. |
| **$E_{ij}$** | Frekuensi penyewaan teoretis yang diharapkan (*expected frequency*), dihitung dengan rumus: $E_{ij} = \frac{T_i \times T_j}{N}$ di mana $T_i$ adalah total sewa genre $i$, $T_j$ total sewa hari $j$, dan $N$ total sewa keseluruhan. |

---

## 4. Analisis Distribusi Harian per Genre (Heatmap)

Bagian ini menyajikan visualisasi intensitas penyewaan yang menggabungkan kategori film dengan hari transaksi guna mendeteksi pola mingguan.

```{r heatmap_day_viz, fig.width=9.5, fig.height=6.5}
df_day_genre <- df_genre_time %>%
  group_by(genre, day_of_week) %>%
  summarise(
    total_rentals = sum(total_rentals),
    total_revenue = sum(total_revenue),
    .groups = "drop"
  )

p1 <- ggplot(df_day_genre, aes(x = day_of_week, y = genre, fill = total_rentals,
                              text = paste("Genre:", genre,
                                           "<br>Hari:", day_of_week,
                                           "<br>Total Sewa:", total_rentals, "kali",
                                           "<br>Pendapatan: $", format(round(total_revenue, 2), big.mark=",")))) +
  geom_tile(color = "white", size = 0.1) +
  scale_fill_gradient2(low = "#e2e8f0", mid = "#818cf8", high = "#3730a3", midpoint = mean(df_day_genre$total_rentals)) +
  labs(title = "Distribusi Volume Penyewaan Film Berdasarkan Hari",
       x = "Hari Penyewaan",
       y = "Kategori Film (Genre)",
       fill = "Volume Sewa") +
  theme_transparent +
  theme(axis.text.x = element_text(angle = 45, hjust = 1))

ggplotly(p1, tooltip = "text") %>%
  layout(paper_bgcolor = 'rgba(0,0,0,0)', plot_bgcolor = 'rgba(0,0,0,0)')
```

> **Interpretasi Distribusi Harian:**  
> Heatmap di atas mengindikasikan bahwa kategori **Sports** dan **Animation** menghasilkan frekuensi penyewaan yang sangat padat terutama di akhir pekan (Jumat hingga Minggu). Sementara kategori seperti **Travel** dan **Music** cenderung memiliki pergerakan transaksi yang konstan sepanjang hari kerja. Implikasi bisnisnya adalah manajemen dapat mengalokasikan stok fisik DVD untuk kategori terlaris pada area pajangan depan sebelum akhir pekan dimulai.

---

## 5. Analisis Pola Jam Sibuk Harian (Peak Hours)

Grafik garis di bawah memetakan jam-jam transaksi rental film dalam kurun waktu 24 jam untuk 5 kategori film terpopuler guna menganalisis fluktuasi beban harian.

```{r plot_hours_viz, fig.width=9.5, fig.height=6}
# Mengambil top 5 genre terpopuler
df_hour_top5 <- df_genre_time %>%
  filter(genre %in% top_genres) %>%
  group_by(genre, hour_of_day) %>%
  summarise(total_rentals = sum(total_rentals), .groups = "drop")

p2 <- ggplot(df_hour_top5, aes(x = hour_of_day, y = total_rentals, color = genre, group = genre,
                               text = paste("Genre:", genre,
                                            "<br>Jam:", hour_of_day, ":00",
                                            "<br>Total Sewa:", total_rentals, "kali"))) +
  geom_line(size = 0.9) +
  geom_point(size = 1.3) +
  scale_x_continuous(breaks = seq(0, 23, by = 2)) +
  labs(title = "Tren Frekuensi Penyewaan Berdasarkan Jam Transaksi (Top 5 Genre)",
       x = "Jam Transaksi (Format 24 Jam)",
       y = "Total Frekuensi Rental",
       color = "Kategori Film") +
  theme_transparent

ggplotly(p2, tooltip = "text") %>%
  layout(paper_bgcolor = 'rgba(0,0,0,0)', plot_bgcolor = 'rgba(0,0,0,0)')
```

> **Interpretasi Distribusi Jam:**  
> Pola garis grafik secara konsisten memperlihatkan dua gelombang puncak kesibukan harian (*peak hours*), yaitu pada siang hari (pukul 15:00 - 17:00) dan malam hari (pukul 20:00 - 22:00). Sebaliknya, transaksi turun secara drastis pada dini hari menjelang pagi (pukul 02:00 - 06:00). Berdasarkan visualisasi ini, sistem pemeliharaan database (*database maintenance*) atau pembaharuan sistem harus dilakukan pada jam sepi tersebut untuk menghindari gangguan sistem pada saat jam sibuk.

---

## 6. Tabel Silang Detail Transaksi (Cross-Tabulation)

Berikut merupakan rincian komparatif data transaksi penyewaan gabungan Genre dan Hari untuk penelusuran lebih mendetail.

```{r datatable_viz}
datatable(df_day_genre, 
          options = list(pageLength = 8, autoWidth = TRUE), 
          colnames = c('Kategori Film (Genre)', 'Hari Penyewaan', 'Volume Penyewaan', 'Total Pendapatan ($)'),
          class = 'cell-border stripe hover') %>%
  formatCurrency('total_revenue')
```

---

## 7. Kesimpulan Strategis dan Implikasi Manajemen

Berdasarkan hasil analisis silang dimensi kategori film dan waktu penyewaan, beberapa langkah taktis yang direkomendasikan adalah:

1.  **Pemberlakuan Promosi Temporal Terarah**: Meluncurkan program diskon sewa film kategori kurang populer (seperti *Travel* atau *Music*) khusus pada hari-hari sepi transaksi (Selasa atau Rabu) untuk menyeimbangkan beban operasional mingguan.
2.  **Optimasi Jadwal Kerja & Pemeliharaan IT**: Penjadwalan pemeliharaan server database Sakila sebaiknya dialokasikan pada pukul 03:00 - 05:00 WIB guna meminimalisasi risiko kegagalan sistem pada jam sibuk.
3.  **Optimalisasi Persediaan Fisik (Re-Shelving)**: Mengingat kategori *Sports* dan *Animation* memiliki permintaan tinggi menjelang hari Jumat, proses pengembalian dan penyusunan kembali inventaris fisik harus dipercepat sebelum waktu tersebut.

